【裁判字號】    95,判,202
【裁判日期】    950216
【裁判案由】    遺產稅
【裁判全文】
最  高  行  政  法  院  判  決
                                     95年度判字第00202號
上  訴  人  戊○○○
            乙○○
            丙○○
  共  同
訴訟代理人  甲○○
參  加  人  丁○○
            辛○○
            己○○
            庚○○
被 上訴 人  財政部臺北市國稅局
代  表  人  張盛和
                          （送達代收人 林銘賢
上列當事人間因遺產稅事件，上訴人對於中華民國94年10月13日
臺北高等行政法院93年度訴更一字第241號判決，提起上訴，本
院判決如下：
    主  文
上訴駁回。
上訴審訴訟費用由上訴人負擔。
    理  由
壹、本件上訴人主張：查被繼承人謝文生係於民國（下同）82年
    3月19日以買賣原因取得臺北市○○區○○段3小段1053地號
    土地持分3萬分之3,873，原審竟認定該等財產屬被繼承人謝
    文生原有臺北市○○區○○段3小段1053地號土地應有部分3
    分之1財產（42年10月1日以買賣原因登記取得）之變形，為
    其於74年6月4日以前取得之財產。此顯與事實不符，並違反
    民法第757條及第758條之規定，否定被繼承人謝文生82年3
    月19日買賣取得系爭土地之法律效力，顯然違背法令。況若
    被繼承人謝文生所為之法律行為違法，原審亦必須依法先撤
    銷該不動產之買賣登記，方能成立新的主張。另上訴人戊○
    ○○於85年6月25日以買賣原因自陳詹秀琴處登記取得臺北
    市○○區○○段3小段1048地號土地應有部分1萬分之60，係
    合法之法律行為，原審僅憑被上訴人之推論及陳詹秀琴之證
    詞，而不依土地買賣依法律登記移轉之事實，即認定臺北市
    中山區○○段○○段1048地號土地應有部分1萬分之60，係被
    繼承人謝文生對上訴人戊○○○之贈與，亦顯有違「不動產
    物權非經登記不生效力」之規定，爰請求廢棄原判決。
貳、 被上訴人則以：對於高等行政法院判決之上訴，非以其違
     背法令為理由，不得為之。行政訴訟法第242條定有明文。
     依同法第243條第1項規定，判決不適用法規或適用不當者
     ，為違背法令。而判決有同法條第2項所列各款情形之一者
     ，為當然違背法令。是當事人提起上訴，以原審判決有違
     背法令為理由時，始得提起上訴。查上訴人於本件所主張
     之各節，原審對於待證之事實，已綜合相關事證及辯論意
     旨逐一詳為審酌，予以論駁在案，並無判決不適用法規或
     適用不當之情形，上訴人仍執前詞反覆訴求，僅為上訴人
     法律見解之歧異，要難符合上訴之理由等語，資為抗辯。
參、原審斟酌全辯論意旨及調查證據之結果，以：查本件被繼承
    人謝文生及訴外人謝友吉、謝福來等3人，為臺北市○○區
    ○○段3小段1053地號土地之地主，陳致宇及呂明淵2人為同
    小段1048、1051及1052地號土地之地主，張欽山及張文彥2
    人為同小段1054地號土地之地主，於75年5月20日共同提供
    土地與亦為本件建主之陳致宇合建分屋 (上開土地於82年4
    月22日合併為同小段1048地號土地，以下稱系爭1048地號土
    地)，嗣因陳致宇於82年1月6日死亡，原合建工程由其配偶
    陳詹秀琴續為負責處理，即被繼承人謝文生為本件合建分屋
    案之地主，陳詹秀琴則為合建地主兼建主，後於83年1月10
    日建築完成，被繼承人謝文生因其提供上述 (於42年10月1
    日買賣取得之)1053地號土地應有部分3分之1作為合建分屋
    案之土地，除分得房屋即臺北市○○○路○段41號1樓、39號
    3樓、39號地下1樓及37號地下2樓（應有部分17分之1，即停
    車位）(其中39號3樓房屋以上訴人戊○○○為起造人並登記
    為上訴人戊○○○所有)外，並將其分得之臺北市○○○路○
    段39號3樓之基地即系爭1048地號土地之應有部分1萬分之60
    ，於85年6月25日直接自陳詹秀琴名下移轉登記予上訴人戊
    ○○○之事實，有其所簽名之分屋明細表乙紙、合作興建房
    屋契約書及土地登記簿等影本可稽。次查上訴人就其向陳詹
    秀琴購得系爭1048地號土地之應有部分1萬分之60，並未能
    提出支付價金之證據以實其說，陳詹秀琴並於原審證稱：「
    系爭土地不是賣給上訴人，我先生是建築商，與地主是合建
    關係，．．．。我不知道為何有買賣契約。．．．，我想應
    該是地主移轉所有權給我們建築分得房屋後登記給上訴人。
    」等語，且參諸常情，合建分屋分得之房屋及其土地之應有
    部分不會異其所有權人，足見系爭土地並非上訴人向陳詹秀
    琴所購買，而是被繼承人謝文生分得上開之39號3樓房屋，
    初始即以上訴人為原始起造人，陳詹秀琴嗣於85年6月25日
    將被繼承人應分得而登記於陳詹秀琴名下所有之系爭1048地
    號土地之應有部分1萬分之60部分直接登記予上訴人。又被
    繼承人謝文生既係以上開臺北市○○區○○段3小段1053地
    號土地應有部分3分之1與人合建，嗣後也因此分得房地，其
    即無可能於合建過程中，將土地賣予他人 (其中陳詹秀琴且
    為合建地主兼建商)，特別是徐黃桂琴部分，於賣出後2個月
    左右又買回，尤違常情。上訴人雖曾於準備程序中稱，本案
    合建是以出售上開臺北市○○區○○段3小段1053地號土地
    應有部分3分之1與人合建云云，亦未能提出證明資料，即無
    足採。系爭1048地號土地之應有部分1萬分之60，既是被繼
    承人謝文生合建所分得之土地，直接自陳詹秀琴名下移轉登
    記予上訴人戊○○○ (上訴人戊○○○已允受)，被上訴人
    認定其為贈與，因屬被繼承人死亡前3年內之贈與其配偶，
    依行為時遺產及贈與稅法第15條規定，視為被繼承人之遺產
    。被上訴人將之併入遺產總額課徵遺產稅，即無不合。另被
    繼承人謝文生因其提供臺北市○○區○○段3小段1053地號
    土地應有部分3分之1，與人合建分得臺北市○○○路○段41
    號1樓、39號3樓、39號地下1樓、37號地下2樓（應有部分17
    分之1，即停車位）及系爭1048號土地之應有部分1萬分之60
    ，該等財產即屬於被繼承人謝文生原有臺北市○○區○○段
    3小段1053地號土地應有部分3分之1財產之變形，為其於74
    年6月4日以前取得之財產，是繼承事實發生時被繼承人謝文
    生所有之臺北市○○○路○段41號1樓及37號地下2樓，自不
    在配偶剩餘財產差額分配請求權得請求之範圍內。是被繼承
    人謝文生得計入剩餘財產差額請求權價值之遺產 (即74年6
    月5日以後取得者)為新臺幣（下同）732,823元，小於配偶
    即上訴人戊○○○之剩餘財產1,098,908元，依民法第1030
    條之1規定其配偶即上訴人戊○○○無得行使剩餘財產差額
    分配請求權。是被上訴人以上訴人於89年7月27日僅提供部
    分繼承人之同意書，而否准本件列報剩餘財產差額分配請求
    權扣除額，理由雖有不當，然上訴人既無得行使剩餘財產差
    額分配請求權，被上訴人予以否准，結論無不合，自應予維
    持。又被上訴人補充答辯狀雖曾載被繼承人謝文生於82年3
    月3日向徐黃桂琴所購進3萬分之3873之第1053地號應有部分
    土地，可以計入生存配偶剩餘財產差額分配請求權計算範疇
    等語，然該部分並無買賣之實，依行政訴訟法第125條第1項
    規定，原審不受被上訴人該部分主張之拘束，併予陳明。從
    而，原處分核定遺產總額為38,407,053元，遺產淨額23,781
    ,704 元，應納遺產稅額5,540,962元，並無違法，訴願決定
    予以維持，亦無不合，乃判決駁回上訴人在原審之訴。
肆、本院查：（一）、按「凡經常居住中華民國境內之中華民國
    國民死亡時遺有財產者，應就其在中華民國境內境外全部遺
    產，依本法規定，課徵遺產稅。」為行為時遺產及贈與稅法
    第1條第1項所明定。又「聯合財產關係消滅時，夫或妻於婚
    姻關係存續中所取得而現存之原有財產，扣除婚姻關係存續
    中所負債務後，如有剩餘，其雙方剩餘財產之差額，應平均
    分配。但因繼承或其他無償取得之財產，不在此限。」亦為
    74年6月3日修正公布之民法第1030條之1第1項所明定。再「
    民法親屬編於74年6月3日修正時，增訂第1030條之1關於夫
    妻剩餘財產差額分配請求權之規定。同日修正公布之民法親
    屬編施行法第1條規定：『關於親屬之事件，在民法親屬編
    施行前發生者，除本施行法有特別規定外，不適用民法親屬
    編之規定；其在修正前發生者，除本施行法有特別規定外，
    亦不適用修正後之規定。』明揭親屬編修正後之法律，仍適
    用不溯既往之原則，如認其事項有溯及適用之必要者，即應
    於施行法中定為明文，方能有所依據，乃基於法治國家法安
    定性及既得權益信賴保護之要求，而民法親屬編施行法就民
    法第1030條之1並未另定得溯及適用之明文，自應適用施行
    法第1條之規定。又親屬編施行法於85年9月25日增訂第6條
    之1有關聯合財產溯及既往特別規定時，並未包括第1030條
    之1之情形。準此，74年6月4日民法親屬編修正施行前結婚
    ，並適用聯合財產制之夫妻，於74年6月5日後其中一方死亡
    ，他方配偶依第1030條之1規定行使夫妻剩餘財產差額分配
    請求權時，夫妻各於74年6月4日前所取得之原有財產，不適
    用第1030條之1規定，不列入剩餘財產差額分配請求權計算
    之範圍。是核定死亡配偶之遺產總額時，僅得就74年6月5日
    以後夫妻所取得之原有財產計算剩餘財產差額分配額，自遺
    產總額中扣除。」（本院91年3月份庭長法官聯席會議決議
    參照）。被繼承人謝文生於87年4月3日死亡，上訴人戊○○
    ○於87年10月20日申報遺產稅，經被上訴人核定遺產總額為
    38,407,053元，遺產淨額23,781,704元，應納遺產稅額5,54
    0,962元。上訴人戊○○○不服，申經復查，未獲變更，提
    起訴願，亦遭駁回，遂提起本件行政訴訟，經原審以90年度
    訴字第6431號判決以「原告之訴駁回，訴訟費用由原告負擔
    。」上訴人戊○○○不服，提起上訴，經本院以93年度判字
    第1324號將原判決廢棄，發回原審法院審理。原審更審訴訟
    程序中其他繼承人乙○○、丙○○追加為原告，原審並裁定
    命其他繼承人丁○○、辛○○、己○○及庚○○參加訴訟。
    （二）、原審更審判決關於系爭1048地號土地之應有部分1
    萬分之60，既是被繼承人謝文生合建所分得之土地，直接自
    陳詹秀琴名下移轉登記予上訴人戊○○○ (上訴人戊○○○
    已允受)，被上訴人認定其為贈與，因屬被繼承人死亡前3年
    內之贈與其配偶，依行為時遺產及贈與稅法第15條規定，視
    為被繼承人之遺產。被繼承人謝文生因其提供臺北市○○區
    ○○段3小段1053地號土地應有部分3分之1，與人合建分得
    臺北市○○○路○段41號1樓、39號3樓、39號地下1樓、37號
    地下2樓（應有部分17分之1，即停車位）及系爭1048地號土
    地之應有部分1萬分之60，該等財產即屬於被繼承人謝文生
    原有臺北市○○區○○段3小段1053地號土地應有部分3分之
    1財產之變形，為其於74年6月4日以前取得之財產，是繼承
    事實發生時被繼承人謝文生所有之臺北市○○○路○段41號1
    樓及37號地下2樓，自不在配偶剩餘財產差額分配請求權得
    請求之範圍內。是被繼承人謝文生得計入剩餘財產差額請求
    權價值之遺產 (即74年6月5日以後取得者)為732,823元，小
    於配偶即上訴人戊○○○之剩餘財產1,098,908元，依民法
    第1030條之1規定其配偶即上訴人戊○○○無得行使剩餘財
    產差額分配請求權，以及上訴人在原審之主張如何不足採等
    事項均已詳為論斷。（三）、綜上所述，是原審更審判決維
    持原處分及訴願決定，而駁回上訴人在原審之訴，其所適用
    之法規與該案應適用之現行法規並無違背，與解釋判例，亦
    無牴觸，並無所謂原審更審判決有違背法令之情形；又證據
    之取捨與當事人所希冀者不同，致其事實之認定亦異於該當
    事人之主張者，不得謂為原審更審判決有違背法令之情形。
    上訴人對於業經原審更審判決詳予論述不採之事由再予爭執
    ，核屬法律上見解之歧異，要難謂為原審更審判決有違背法
    令之情形。本件上訴論旨，仍執前詞，指摘原審更審判決違
    誤，求予廢棄，難認有理由，應予駁回。
據上論結，本件上訴為無理由，爰依行政訴訟法第255條第1項、
第98條第3項前段、第104條、民事訴訟第85條第1項前段，判決
如主文。
中    華    民    國    95    年    2     月    16    日
                  第一庭審判長法  官  葉  振  權
                              法  官  吳  明  鴻
                              法  官  陳  秀  美
                              法  官  劉  鑫  楨
                              法  官  梁  松  雄
以  上  正  本  證  明  與  原  本  無  異
中    華    民    國    95    年    2     月    17    日
                              書記官  陳  盛  信


司法院資訊處製作；財團法人民間司法改革基金會備份。
